【裁判字號】    94,上,913
【裁判日期】    951227
【裁判案由】    損害賠償
【裁判全文】
臺灣高等法院民事判決                   94年度上字第913號
上  訴  人  甲○○
訴訟代理人  朱子慶律師
複代理人    黃金洙律師
被上訴人    全冠鴻科技股份有限公司
兼法定代理  丙○○
人
前列二人
訴訟代理人  林上鈞律師
上列當事人間請求損害賠償事件，上訴人對於中華民國94年9月
19日臺灣桃園地方法院92年度訴字第158號第一審判決提起上訴
，本院於95年12月6日言詞辯論終結，判決如下：
    主  文
上訴駁回。
第二審訴訟費用由上訴人負擔。
    事實及理由
一、上訴人主張：被上訴人全冠鴻科技股份有限公司（下稱全冠
    鴻公司）係從事各種印刷電路板電子零組件之製造、加工、
    買賣等業務，前於民國86年9月間經核准設於上訴人所有位
    於桃園縣蘆竹鄉○○街48-8號相鄰之同街47-7號，被上訴人
    丙○○為該公司董事長，亦為實際負責人。被上訴人全冠鴻
    公司雖於91年10月初遷址至桃園縣蘆竹鄉○○路○段86號，
    惟其於舊址即桃園縣蘆竹鄉○○街48-7號從事PC電路板噴錫
    加工及電鍍業務之營運時，均未依法落實嚴格之控管程序，
    經常惡意排放有毒之廢水、污泥，致上訴人所有之上開建物
    樑柱、牆壁因重金屬污染產生腐蝕、脫落現象，致不堪居住
    。經初估，其中房屋拆除重建費用即達新台幣（下同）1097
    萬4800元，且上訴人及其家人之身體、健康亦受侵害，除上
    訴人之夫洪祥益罹患肝硬化、食道靜脈瘤外，上訴人本人及
    其子洪維呈亦經檢測係罹患癌症之高危險群。所受損害至鉅
    ，惟考量訴訟費用之負擔，爰先為一部請求。為此依侵權行
    為法律關係及公司法第23條規定，請求被上訴人連帶賠償上
    訴人一部房屋拆除重建費用200萬元，及上訴人身體、健康
    權受侵害之精神慰撫金100萬元，共300萬元及法定遲延利息
    。原審為上訴人全部敗訴之判決，上訴人不服提起上訴，其
    上訴聲明：(1)原判決廢棄。(2)被上訴人應連帶給付上訴人
    300萬元及自起訴狀繕本送達翌日起至清償日止按年息5%計
    算之利息。(3)願供擔保請准宣告假執行。
二、被上訴人則以：被上訴人全冠鴻公司為經濟部合法設立之公
    司，依法領有空氣及廢污水排放許可證，並依法申報廢棄物
    ，委託合格廢棄物清除處理業者清除處理廢棄物。上訴人雖
    不斷檢舉，惟經環保局數次採樣檢測，均符合環保法令，上
    訴人亦未具體指述其所受損害。況上訴人所有建物即桃園縣
    蘆竹鄉○○街48-8號，本身亦為工廠，公司登記名稱為鑫萱
    企業有限公司（下稱鑫萱公司），負責人為上訴人之夫洪祥
    益，平日從事紡織、針織布疋之製造、加工業務。今上訴人
    不思檢討本身是否遵守環保法令，廠區內是否有污染源，即
    率予指摘被上訴人有污染環境情事，令人氣結等語，資為抗
    辯。其答辯聲明：上訴駁回。
三、查被上訴人丙○○為被上訴人全冠鴻公司之負責人，被上訴
    人全冠鴻公司原設於桃園縣蘆竹鄉○○街48-7號，嗣於91年
    10月間遷至桃園縣蘆竹鄉○○路○段86號，係從事各種印刷
    電路板、電子零組件之製造、加工、買賣業務。而與被上訴
    人全冠鴻公司相鄰之桃園縣蘆竹鄉○○街48-8號建物為上訴
    人所有，該址並設有鑫萱公司，負責人為上訴人之夫，從事
    各種紡織、針織布疋之製造、加工、買賣業務。此為兩造所
    不爭執，並有公司基本資料查詢、經濟部公司執照、建物所
    有權狀、桃園縣政府工務局建造執照（見原審卷一第16、17
    、78、123頁、卷二第457、458頁）可稽，應堪信實。
四、上訴人主張被上訴人全冠鴻公司於舊址即桃園縣蘆竹鄉○○
    街48-7號從事PC電路板噴錫加工及電鍍業務之營運時，均未
    依法落實嚴格之控管程序，排放有毒之廢水、污泥，致相鄰
    之上訴人所有建物樑柱、牆壁因重金屬污染產生腐蝕、脫落
    現象，致不堪居住云云，為被上訴人堅決否認，並以前揭情
    詞置辯，經查：
(一)上訴人指稱被上訴人全冠鴻公司污染環境行為係排放廢水、污
  泥，而未包含煙塵（即廢氣）部分，此據上訴人於原審陳明在
  卷（見原審卷二第448頁）。但查被上訴人全冠鴻公司於舊址
  （桃園縣蘆竹鄉○○街48-7號）時即領有廢（污）水排放許可
  證，有效期限89年9月21日起至92年8月30日。並自87年7月9日
  起迄今均委託訴外人台灣瑞斯曼股份有限公司處理無機性重金
  屬污泥。此分據桃園縣政府環境保護局95年1月2日桃環空字第
  0940064400號函、台灣瑞斯曼股份有限公司94年12月29日（94
  ）瑞字第0787號函覆本院甚明（見本院卷第99、100頁）。而
  台灣瑞斯曼股份有限公司領有桃園政府甲級廢棄清除許可證及
  桃園縣政府廢棄物處理場（廠）操作許可證（見原審卷一第91
  、92頁），並確有清運事實，有廠外清理申報聯單可佐（見原
  審卷一第98至109頁）。
(二)上訴人雖就前開指稱情事，多次向行政院環境保護署（下稱環
  保署）陳情，惟經該署派員查證，被上訴人全冠鴻公司廠內設
  有一座廢水處理設備及洗滌塔空氣防制設施，並有廢水排放許
  可證及固定污染源操作許可證，及領有桃園縣政府核發之工廠
  登記證，有登記有案之合法工廠；該署於90年8月17日、91年6
  月13日、91年8月5日派員稽查均無違規情事，有該署90年8月
  22日（90）環署督字第9952968號函、91年7月1日環署督字第
  0910043898號函、91年9月27日環署督字第0910064296號函可
  稽（見原審卷一第246至251頁）。
(三)上訴人於92年9月5日具狀聲請選任台灣電力股份有限公司綜合
  研究所（下稱台電綜合研究所）為本件鑑定人（見原審卷二第
  178頁），並經被上訴人同意（見原審卷二第182頁），原審乃
  囑託台電綜合研究所為本件鑑定，其檢測研判：被上訴人全冠
  鴻公司之現行生產流程為電路板噴錫作業，主要原料為銲錫條
  ，成分以錫、鉛為主，其他元素之含量均小於0.01%。助銲劑
  之成分以有機之乙二醇丁醚為主，金屬成分檢測結果均小於
  0.01%。電路板清洗時使用稀硫酸，會產出含銅之酸性廢液。
  產出之廢水，放流水及廢氣水洗塔之循環水經檢測各金屬含量
  ，結果顯示均無明顯之含量，但廢水處理設備產出之污泥成分
  分析顯現主要成分有鋁、矽、鈣、鎂、鐵、銅及鉛等元素，鋁
  、矽、鈣、鎂、鐵等元素主要由廢水處理添加劑帶入，且亦為
  混凝土中之重要成分，鉛、銅乾基含量有2.9%、1.2%，與原料
  之來源相吻合，並具有與混凝土背景區隔之獨特性，應有污染
  源指標之代表性。銲錫爐渣流體部分之檢測結果顯示，無明顯
  之金屬含量。綜合上述調查與檢驗之研判，被上訴人全冠鴻公
  司在不當管理時可能污染物以鉛、銅代表性元素及硫酸之酸性
  廢液為主。且其鑑定結論為：「(二)混凝土之檢測結果顯示，在
  兩戶共同牆，48-8號三樓及48-7號屋頂防水層下之混凝土樣品
  含水量高於其他各點之樣品，顯示有水滲漏之現象。由含水量
  研判滲漏之方向趨勢是由48-7號防水層下方往48-8號三樓樓板
  ，滲漏水並帶入少量之鉛含量，但因各樣品之事業廢棄物毒性
  特性溶出程序試驗結果均能符合法規值，表示尚無嚴重污染之
  現象。(三)48-8號樓板混凝土未發現明顯受到銅及硫酸酸性物質
  侵蝕污染之狀況。」（見外放台電綜合研究所92年11月28日
  2CT1062號污染鑑定報告）依其鑑定結果，足認被上訴人全冠
  鴻公司並無上訴人指稱之污染情事。
(四)上訴人雖於本院主張其居住之房屋確受被上訴人生產之有毒廢
  棄物侵蝕污染，而污染之程度及是否嚴重，非台電綜合研究所
  之專業鑑定範疇，該鑑定報告自不足為被上訴人有利之證明云
  云。惟按當事人間以合意就特定訴訟標的所為關於如何確定事
  實，或以何種方法確定事實之證據方法，謂之證據契約。例如
  約定：關於一定事實，須提出一定之證據，始有其證據價值；
  關於一定事實，不問是否符合真實，均須承認而不得爭執；火
  災、海難等一定損害發生之原因或損害額之算定，須以一定第
  三人之鑑定為準；關於非明文規定的舉證責任之變更等。凡契
  約內容於公益無妨害，且當事人原有自由處分之權限者，均應
  承認其為有效。最高法院88年度台上字第1122號裁判見解亦同
  ，可資參照。次按法院於選任鑑定人前，得命當事人陳述意見
  ；其經當事人合意指定鑑定人者，應從其合意選任之。民事訴
  訟法第362條第2項本文著有規定。該項之立法意旨乃：「如當
  事人合意指定鑑定人者，本諸證據契約得予承認之法理，法院
  自應從其合意而選任之。」查上訴人於92年9月5日具狀聲請選
  任台灣電力股份有限公司綜合研究所（下稱台電綜合研究所）
  為本件鑑定人（見原審卷二第178頁），並經兩造於92年9月23
  日準備程序中當庭表示均同意由台電綜合研究所擔任本件鑑定
  人（見原審卷二第182頁），揆諸前揭說明，兩造就選任鑑定
  人部分已有證據契約之成立，自應同受拘束，不得再就鑑定人
  專業能力適格與否為翻異之詞。
(五)上訴人雖主張前開鑑定報告未就被上訴人全冠鴻公司生產流程
  及實際採集原料樣品全部作檢測，致對可能污染源之判讀鑑定
  錯誤，應再送請其他單位作重金屬污染鑑定云云。但查：鑑定
  人乙○○於原審證稱：我們是根據現場調查有可能的污染源再
  來鑑定，我們不可能漫無目的地檢驗樣品中未含有之成分。如
  果源頭沒有的東西我們在末端卻還要檢驗是不合理的。錫、鋇
  兩項不算是毒性物，對人體的危害並不大，所以未列入環保署
  的溶出毒性事業廢棄物毒性特性溶出程序（TCLP）溶出標準內
  。上訴人雖列請鑑定汞、鉛、鎘、六價鉻、砷、銀、硒八項無
  機物，但跟本案有關的只有鉛，我們有多做了一些，即銅、鎘
  、鉻、砷、汞、鉛，就是以防有其他成分在裡面。本鑑定報告
  第1頁已經說明要先確定污染源為何，我們先去被上訴人公司
  確認生產作業中可能的污染物，其作業主要原為銲錫條，成分
  以錫、鉛為主，助銲劑主成分是有機的乙二醇丁醚，電路板清
  洗時使用稀硫酸，會產生含銅的酸性廢液，所以歸納起來主要
  的污染源就是鉛、錫、銅、硫酸鹽的成分，還有一小部分是助
  銲劑的有機物。所以我們污染源跟可能發生相關成分做分析。
  而分析中可以發現助銲劑與銲錫爐渣中並沒有重金屬含量（見
  原審卷一第236、237、354頁）。是本件鑑定流程及分析範圍
  應屬合理，上訴人徒以該鑑定報告未就其他重金屬為鑑定而指
  摘該鑑定判斷有誤，即無可採。
(六)上訴人指稱本件鑑定報告之受檢樣品與實際現場不符，其鑑定
  基礎自始不存在云云。惟查本件鑑定報告第22至29頁之生產流
  程及用料之相關資料，均為92年10月15日鑑定人會同原審法官
  、書記官及雙方當事人於被上訴人全冠鴻公司現場現行實地查
  證及採樣作業時所取得。鑑定報告所附「全冠鴻作業場所平面
  配置」及「全冠鴻公司生產流程說明」曾經會同原審法院現場
  勘查，與現況相符；「銲錫條成分表」及「MEC水溶性助焊劑
  W-2662N之說明及安全資料表」係現場勘查、採樣當時要求全
  冠鴻及其供應商提供，產品廠牌、型號亦現場核對無誤。鑑定
  報告第31頁即為92年10月15日履勘當日廢水場污泥採樣之檢測
  報告。鑑定報告第34頁混凝土試驗報告之採樣位置分別為(1)靠
  48-8號牆邊屋頂防水層下樓板混凝土、(2)靠18-8號牆邊屋頂防
  水層下樓板混凝土、(3)三樓損害區之下樓板混凝土、(4)三樓損
  害區之磁磚下樓板混凝土、(5)三樓非損害區之磁磚下樓板混凝
  土。試樣編號#11、#12係錦順街48-7號2顅所採樣品，試樣編
  號#16、#17係採自錦順街48-8號3樓，試樣編號#18則係錦順街
  48-8號3非污染區牆下所採樣品，此據台電綜合研究所95年6
  月13日D研字第95050056號函覆本院明確（見本院卷第156至
  158頁）。上訴人此節指摘，核與事實有間，無以憑信。
(七)上訴人另謂本件鑑定報告未就被上訴人原始事業廢棄物採集檢
  體進行TCLP程序萃取其成分，而係就已遭污染後之樣品再行稀
  釋萃取其成分，其重複稀釋之結果，縱令其未達法規值限度，
  亦因鑑定露體之基本錯誤，導致鑑定結論之謬誤云云。惟查，
  本件鑑定報告第36、37頁即為台電綜合研究所就上訴人住宅及
  被上訴人全冠鴻公司舊址工廠所採集之樣品以TCLP檢測之報告
  ，此據鑑定人乙○○於原審證稱明確（見原審卷二第356頁）
  ，並有該二紙檢測報告附於鑑定報告可稽，上訴人上開指述，
  亦嫌無據。
(八)上訴人復質疑本件鑑定人初以王水消化法（ICP）檢驗，後以
  事業廢棄物毒性特性溶出程序檢驗，所得結果截然不同，足徵
  其鑑定結論不可作為被上訴人有利之認定云云。查王水消化法
  （ICP）係指試樣經過王水（鹽酸+硝酸）消化程序後，以感應
  偶合電漿光譜分析儀（ICP）樣品中重金屬之含量，係試樣成
  分分析或指標性金屬污染物含量檢測常用的方法。事業廢棄物
  毒性特性溶出程序（TCLP）則為環保署公告之標準方法（
  NIEA-R201.13C）。藉由實驗室之萃取程序，模擬事業廢棄物
  置於自然界，經過10年左右之溶出數量，並據以判定該業廢棄
  物是否屬於有害事業廢棄物的方法。鑑定報告第30、31頁，採
  用王水消化法（ICP）檢測目的在了解流程產出廢棄物（如廢
  水污泥、爐渣等）金屬成分，據以決定一旦發生污染事件時，
  具指標性之金屬。鑑定報告第33頁，檢測含水量、PH值、氯鹽
  及硫酸鹽目的在了解酸性廢液之污染。鑑定報告第34頁，以王
  水消化法（ICP）混凝土中之指標性金屬元素（即銅及鉛），
  藉以研判試樣是否受到生效流程廢棄物之影響。鑑定報告第35
  、36頁，以事業廢棄物毒性特性溶出程序（TCLP）混凝土樣品
  之金屬溶出，目的在研判試樣是否因污染而達成有害事業廢棄
  物之標準，有台電綜合研究所95年6月13日D研字第95050056號
  函可稽（見本院卷第156至158頁）。足見鑑定人採用王水消化
  法（ICP）及事業廢棄物毒性特性溶出程序（TCLP）二檢驗方
  法之原因係在先以王水消化法（ICP）確定被上訴人生產廢棄
  物之成分，以決定其可能之污染元素，再以事業廢棄物毒性特
  性溶出程序（TCLP）檢測其濃度，據以判斷是否達到污染程度
  而有害人體，是其鑑定方法並無不當。
(九)上訴人指稱鑑定報告之相關數據總和未達100%，且均無包含最
  大污染源「錫」之檢測數據，顯見鑑定報告有所隱匿，自影響
  其結論判讀之正確性云云。惟查本件鑑定僅就可能污染物為鑑
  定，其餘部分因與可能污染源無關，未予測試，故本件鑑定測
  試項目如銅、鎘、鉻、砷、汞、鉛總和當然非100%，此據鑑定
  人乙○○證述綦詳（見原審卷第354頁）。而被上訴人全冠鴻
  公司雖從事電路板噴錫作業，然其生產流程所可能發生之污染
  物為鉛、銅，並非上訴人指稱之「錫」，詳如上述(三)之說明。
  上訴人執此指摘，殊屬誤會。
(十)上訴人另一再要求應將鑑定報告全部數據轉換成PPM。惟查，
  環保署所規定之TCLP是指事業廢棄物依環保署TCLP溶出程序所
  測定的重金屬污染物之濃度，與事業廢棄物成分加總起來有無
  100%並無直接關聯。況環保署是針對TCLP試驗以mg/L作單位表
  示，並無針對事業廢棄物成分以此單位來表示。是本件無換算
  之必要。而鑑定報告第31頁廢污泥及第33頁含水量數據以百分
  比表示，在顯示各檢測項目間之相對差異，進而達成指標選擇
  之目的，並無換算PPM之必要性，且相關檢測項目亦無國家規
  定之污染法規值。此分據鑑定人乙○○於原審證述明確（見原
  審卷第354至356頁），並有台電綜合研究所95年6月13日D研字
  第95050056號函附卷可參（見本院卷第156至158頁）。
(十一)上訴人雖指稱依鑑定報告所示，被上訴人48-7號防水層下方往
  上訴人48-8號三樓樓板有滲漏水並帶入少量之鉛含量，足證上
  訴人之住宅確受有被上訴人全冠鴻公司排永廢污水之污染云云
  。惟查，本件鑑定報告雖謂混凝土之檢測結果顯示，在兩戶共
  同牆，48-8號三樓及48-7號屋頂防水層下之混凝土樣品含水量
  高於其他各點之樣品，顯示有水滲漏之現象。由含水量研判滲
  漏之方向趨勢是由48-7號防水層下方往48-8號三樓樓板，滲漏
  水並帶入少量之鉛含量。但該鑑定報告亦明確表示「但因各樣
  品之事業廢棄物毒性特性溶出程序試驗結果均能符合法規值，
  表示尚無嚴重污染之現象。」（見該鑑定報告結論(二)）。是上
  訴人前開指述，無非斷章取義，尚無可採。其請求送請台灣省
  土木技師工會鑑定上訴人所有建物因受被上訴人全冠鴻公司之
  污染，其回復原狀之修復方法及修復費用，即無必要。至有關
  漏水部分，已據上訴人當庭表示本件係就有無污染為爭執，而
  非就漏水為請求，自無須就漏水相關之土木結構為鑑定（見本
  院卷第38頁），併此敘明。
(十二)綜上，並無任何證據足資證明被上訴人全冠鴻公司有何污染上
  訴人房屋情事。被上訴人辯稱其就事業廢棄物已為適當之處理
  、清運，未對周遭環境造成污染，應堪採信。
五、至上訴人主張其夫洪祥益經診斷罹患肝硬化、食道靜脈瘤，
    其本人及子洪維呈經檢亦為罹患癌症之高危險群，而請求精
    神慰撫金100萬元乙節，查被上訴人全冠鴻公司並無任何污
    染環境行為，詳如上述。況上訴人之夫洪祥益、子洪維呈因
    身體、健康受侵害之非財產上損害賠償須由自行請求，尚不
    得由上訴人逕為起訴主張。至上訴人本人雖曾接受長庚紀念
    醫院之檢測，惟依其提出之長庚紀念醫院健康維護檢驗報告
    記載：「EB病毒早期抗原＋核抗原抗體較高。*癌症篩檢總
    評*EB病毒早期核抗體仍然落在臨界值：偵測此EBV抗體可以
    篩檢出罹患鼻咽癌之高危險族群，而鼻咽癌與遺傳、環境及
    EBV病毒密切相關」（見原審卷二第426頁、本院卷第219 頁
    ）。是上訴人之身體僅檢測出EB病毒早期核抗體落在臨界值
    ，難認其身體健康已受有損害，且上開健康維護檢驗報告已
    載明鼻咽癌之罹患係與遺傳、環境及EBV病毒相關，上訴人
    係EBV病毒早期核抗體落在臨界值，足見該份檢驗報告僅係
    說明上訴人因本身EB病毒早期核抗體數值與罹患鼻咽癌可能
    性之關連，尚無從據此認定上訴人之身體健康因被上訴人全
    冠鴻公司作業流程所生之廢棄物而受有損害。
六、從而，上訴人依侵權行為法律關係及公司法第23條規定，訴
    請被上訴人二人連帶賠償上訴人一部房屋拆除重建費用200
    萬元及精神慰撫金100萬元，合計300萬元及自起訴狀繕本送
    達翌日起至清償日止按5%計算之利息，洵屬無據，不應准許
    。其假執行之聲請亦失所附麗，應併予駁回。原審為上訴人
    敗訴之判決，及駁回其假執行之聲請，並無不合。上訴意旨
    指摘原判決不當，求予廢棄改判，為無理由，應予駁回。
七、據上論結，本件上訴為無理由，依民事訴訟法第449條第1項
    、第78條，判決如主文。
中    華    民    國    95    年    12    月    27    日
                    民事第一庭
                        審判長法  官  張耀彩
                              法  官  林金吾
                              法  官  盧彥如
正本係照原本作成。
如不服本判決，應於收受送達後20日內向本院提出上訴書狀，其
未表明上訴理由者，應於提出上訴後20日內向本院補提理由書狀
（均須按他造當事人之人數附繕本）上訴時應提出委任律師或具
有律師資格之人之委任狀；委任有律師資格者，另應附具律師資
格證書及釋明委任人與受任人有民事訴訟法第466條之1第1項但
書或第2項（詳附註）所定關係之釋明文書影本。
中    華    民    國    95    年    12    月    28    日
                              書記官  鄭兆璋
附註：
民事訴訟法第466條之1（第1項、第2項）：
對於第二審判決上訴，上訴人應委任律師為訴訟代理人。但上訴
人或其他法定代理人具有律師資格者，不在此限。
上訴人之配偶、三親等內之血親、二親等內之姻親，或上訴人為
法人、中央或地方機關時，其所屬專任人員具有律師資格並經法
院認為適當者，亦得為第三審訴訟代理人。月


司法院資訊處製作；財團法人民間司法改革基金會備份。
